最高法院刑事判決　　　　　　　九十四年度台上字第一二八號
　　上　訴　人　甲○○
　　　　　　　　　　　　（現另案在台灣花蓮監獄執行中）
上列上訴人因殺人等罪案件，不服台灣高等法院高雄分院中華民
國九十二年十一月十三日第二審判決（九十二年度上訴字第八九
七號，起訴案號：台灣高雄地方法院檢察署八十年度偵字第一八
一一八號），提起上訴，本院判決如下：
    主  文
原判決關於殺人部分撤銷，發回台灣高等法院高雄分院。
其他上訴駁回。
    理　由
一、撤銷發回部分（即殺人部分）：
本件原判決認定上訴人甲○○之友劉文欽於民國七十七年七月六
日二十二時許，前往高雄市新興區○○○路二四二號地下室蒙地
卡羅舞場跳舞，於翌日即同年月七日凌晨三時許結帳時，劉文欽
認帳目不符而與該舞場大班即被害人潘來基發生口角，劉文欽將
上情以電話告知上訴人後，隨即攜帶帳單準備上一樓離去，該舞
場會計黃惠萍追至門口欲向劉文欽索回帳單，遭劉文欽趕回，舞
場經理即被害人王克洋據報至門口向劉文欽要帳單，適前經劉文
欽電告前來之上訴人（綽號斌仔）、黃正田、鄭瑞旺，及劉文欽
原以電話邀約共同喝酒之蔡明強等人，分別抵現場，上訴人即與
劉文欽、蔡明強、黃正田、鄭瑞旺，共同基於傷害之犯意聯絡，
分別出手毆打潘來基、王克洋二人，致潘來基、王克洋二人受有
如原判決事實欄所載之傷，潘來基、王克洋二人被毆後，該舞場
工作人員十餘人旋即分持棍棒將上訴人等人擊退（上訴人傷害部
分不得上訴第三審，理由詳如後述）。蔡明強、鄭瑞旺隨即在高
雄市○○○路與林森一路口，攔下倪樹東駕駛之車牌號碼000
－0000號計程車，囑其駛往高雄市○○區○○路一０四號觀
海大樓前停車，蔡明強、鄭瑞旺思及在該舞場前被毆，心有不甘
，圖謀報復，遂由蔡明強下車，鄭瑞旺一人留在倪樹東所駕駛之
計程車內等候，適上訴人與黃正田亦乘車至觀海大樓六樓會合，
上訴人、黃正田知悉蔡明強、鄭瑞旺圖謀報復，亦同意參與，其
三人遂自觀海大樓六樓取一紙袋（內有開山刀三把）下樓後，與
鄭瑞旺等四人搭乘倪樹東駕駛之計程車折返蒙地卡羅舞場，問明
潘來基、王克洋二人被送往鄰近之高雄市○○○路四五七號楊永
洪外科醫院治療，上訴人、蔡明強、黃正田、鄭瑞旺四人，明知
持開山刀砍殺、猛刺人之身體，足以致人於死，竟於同年七月七
日凌晨三時三十分許，共同基於殺人之犯意聯絡，由黃正田在楊
永洪外科醫院診療室外門口擔任把風，上訴人、蔡明強、鄭瑞旺
各持開山刀一把衝入楊永洪外科醫院診療室內，聯手朝在病床上
之潘來基、王克洋二人身體揮砍，致潘來基、王克洋分別受有如
原判決事實欄所載之傷勢，潘來基並因出血性休克而當場死亡，
王克洋被砍殺後衝出現場逃回蒙地卡羅舞場，經送醫急救而未發
生死亡之結果等情。因而撤銷第一審判決，就上開部分改判論處
上訴人共同殺人罪刑（累犯），固非無見。
惟查：(一)、刑事訴訟法第一百五十六條第二項規定：被告或共犯
之自白不得作為有罪判決之唯一證據，仍應調查其他必要之證據
，以察其是否與事實相符。其立法意旨乃在防範被告或共犯自白
之虛擬致與事實不符，故對自白在證據上之價值加以限制，明定
須藉補強證據以擔保其真實性。又所謂補強證據，則指除該自白
或不利於己之陳述本身之外，其他足以證明自白之犯罪事實確具
有相當程度真實性之證據而言，雖所補強者，非以事實之全部為
必要，但亦須因補強證據與自白之相互利用，足使犯罪事實獲得
確信者，始足當之。原判決認定上訴人有前揭共同殺人犯行，係
依憑共犯黃正田、鄭瑞旺、蔡明強、被害人王克洋不利上訴人之
供述，證人倪樹東、謝桂英、黃惠萍等人供述所見情節等情，為
其主要論據。然黃正田、鄭瑞旺於第一審審理中或稱：不認識上
訴人，參與共同殺人者不是在場之上訴人等語（原判決第十七頁
第八至九行），且黃正田、鄭瑞旺、蔡明強三人不利上訴人供述
部分，彼等對行兇過程及參與共犯等情節，所供前後不盡一致（
原判決第十六頁第十至十一行）。則黃正田、鄭瑞旺、蔡明強先
後之供述既不盡明確一致而非無瑕疵，則為擔保其等供述之真實
性，依上開說明，自須有補強證據用以佐證黃正田、鄭瑞旺、蔡
明強不利上訴人之供述確與事實相符，始能採為論處上訴人共同
殺人罪刑之依據。卷查原審法院七十九年度上更二字第一０二號
刑事判決，認定前往楊永洪醫院共同砍殺潘來基、王克洋者，係
陳聰德與蔡明強、黃正田、鄭瑞旺（綽號無牙）四人，而論陳聰
德共同殺人罪（累犯），處有期徒刑十五年，褫奪公權十年（第
一審卷第二宗第二五八頁），該刑事判決理由欄並說明王克洋於
警詢中先後指認陳聰德之口卡片稱：陳聰德在醫院門口追殺伊，
特別記得他不錯（原審卷第二宗第二六二頁）等情。又王克洋於
案發當天即七十七年七月七日警詢中，供稱這些兇嫌如讓伊看到
，伊不太會認得（見王克洋等人筆錄影印資料袋）等語，則王克
洋於三年多後之八十年十月二十九日警詢中，又如何僅憑上訴人
之口卡片即能確定係上訴人參與共同殺人犯行（原判決第八頁第
一至四行）？而非其之前堅指之陳聰德參與共同殺人犯行？王克
洋不利上訴人之指述是否確實無誤，亦非全無疑義。另倪樹東、
謝桂英、黃惠萍僅就彼等所見過程為供述，並未供述見及上訴人
確有參與共同殺人犯行。則王克洋、倪樹東、謝桂英、黃惠萍等
人之供述，如何足為補強及擔保黃正田、鄭瑞旺、蔡明強不利上
訴人供述為真實之證明力？乃原判決未說明經由何項調查及有何
補強證據可資參證，僅以上開黃正田、鄭瑞旺、蔡明強、王克洋
等人非無瑕疵之供述為主要論據，遽予認定上訴人有前開犯行，
尚嫌速斷，於法亦有未合。(二)、當事人聲請調查之證據，如其與
認定事實、適用法律、罪名成立與否，或對被告之利益有重大關
係等，審理事實之法院除認為不必要者外，均應詳為調查，然後
基於調查所得之心證以為判斷之基礎；苟當事人聲請調查之證據
有前揭情形，而在客觀上認為應行調查之證據，又非不易調查或
不能調查，而未依法加以調查，率予判決者，即有刑事訴訟法第
三百七十九條第十款規定所稱應於審判期日調查之證據未予調查
之違法。上訴人始終否認有參與共同殺人犯行，而原判決論斷說
明上訴人聲請傳喚之證人施麥瑞無再為調查之必要，係以施麥瑞
究係接獲何種密報資料，如何證明上訴人有為本件犯行等情，其
與認定上訴人有共同殺人犯行，與施麥瑞接獲密報並無關聯，此
由蔡明強於報紙刊登上訴人涉案前，即供稱上訴人涉案（原判決
第二十頁第一至五行）等情，為其主要論據。然稽諸卷附中國時
報八十年十月十八日之報導，高雄市警察局刑大五分隊接獲密報
，指述陳聰德被捕是遭冤枉的，真實參與行兇者為上訴人（綽號
「阿斌」）。由於涉案數人，目前均被羈押在燕巢看守所，辦案
人員調出「阿斌」之口卡供彼等指認，確定「阿斌」當天參與兇
殺（八十年度偵字第一八一一八號卷第三頁）等情。則蔡明強於
警詢中為不利上訴人之供述，如何得謂與施麥瑞接獲密報無關聯
？原判決逕以上開理由認無再為傳喚施麥瑞調查之必要，已有未
合。又王克洋、蔡明強、黃正田、鄭瑞旺等人不利上訴人之供述
各情，前後不盡明確一致而非無瑕疵，已如前述。且原審法院七
十九年度上更二字第一０二號刑事判決，論處陳聰德共同殺人罪
刑，其理由欄亦說明劉文欽於警詢中供稱：……追至醫院砍殺者
是黃正田、蔡明強、陳聰德、及阿強的朋友四人（第一審卷第二
宗第二六一頁）。另劉文欽、黃正田等人部分之確定刑事判決，
亦認係陳聰德與黃正田、鄭瑞旺、蔡明強參與本件共同殺人犯行
（原判決第十九頁第八至十二行）。則上訴人聲請傳喚警員施麥
瑞到庭查明，其於案發三年多後究係接獲何種密報，該密報內容
為何及有何證據足資證明上訴人有為本件犯行等情，其與認定上
訴人有無本件犯行，難謂無重要關係，案關重典，自應詳予調查
釐清。原審亦依上訴人之聲請傳喚施麥瑞而未到庭（原判決第十
九頁第十八行），足見原審亦認確有傳喚施麥瑞到庭加以調查之
必要。而施麥瑞苟到庭為有利上訴人之供述，則上訴人是否有檢
察官所指之犯行，即非無疑。為明瞭案情起見，自應依法踐行調
查之程序。原審對上情未續予調查釐清，逕以上開理由認無再傳
喚施麥瑞到庭調查釐清之必要，其查證未盡且理由欠備，遽行判
決，尚有未洽。上訴意旨指摘原判決關於此部分不當，尚非全無
理由。按第三審法院應以第二審判決所確認之事實為判決基礎，
刑事訴訟法第三百九十四條第一項前段定有明文。原判決上述之
違背法令，影響於事實之確定，本院無可據以為裁判，應將原判
決關於此部分撤銷，發回原審法院更為審判。
二、上訴駁回部分（即傷害部分）：
按刑事訴訟法第三百七十六條所列各罪之案件，經第二審判決者
，不得上訴於第三審法院，法有明文。本件上訴人另犯傷害罪部
分，原判決認係成立刑法第二百七十七條第一項之罪，核屬刑事
訴訟法第三百七十六條第一款之案件，依上開說明，既經第二審
判決，自不得上訴於第三審法院。上訴人竟復對此部分提起上訴
，顯為法所不許，應予駁回。
據上論結，應依刑事訴訟法第三百九十五條前段、第三百九十七
條、第四百零一條，判決如主文。
中　　華　　民　　國　九十四　年　　一　　月　 十三 　日
                      最高法院刑事第三庭
                          審判長法官  董　明　霈
                                法官  林　茂　雄
                                法官  張　祺　祥
                                法官  郭　毓　洲
                                法官  吳　三　龍
      本件正本證明與原本無異
                                      書  記  官
中　　華　　民　　國　九十四　年　　一　　月　 二十 　日
                                                    Ｍ
